ACORDAO-COMPLETO-2528463

ACÓRDÃO 2854/2022 ATA 16/2022 - PRIMEIRA CÂMARA

VISTOS, relatados e discutidos estes autos de Tomada de Contas Especial instaurada pelo Fundo Nacional de Desenvolvimento da Educação, em desfavor do Sr. Iracy de Freitas Nunes, Prefeito de Cametá/PA na gestão 2013-2016, em razão da omissão no dever de prestar contas dos recursos repassados ao Município à conta do Projovem Urbano, no exercício de 2013,
ACORDAM os Ministros do Tribunal de Contas da União, reunidos em sessão de 1ª Câmara, ante as razões expostas pelo Relator, em:
9.1. considerar nula a citação e a audiência empreendidas mediante o Ofício 8799/2019-TCU/Seproc, e os atos processuais posteriores, inclusive o Acórdão 9149/2021-TCU-Primeira Câmara, em razão de o expediente ter sido encaminhado para endereço inválido;
9.2. julgar regulares com ressalva as contas do Sr. Iracy de Freitas Nunes, com fulcro nos arts. 1º, inciso I, 16, inciso II, 18 e 23, inciso II, da Lei 8.443/1992, c/c os arts. 1º, inciso I, 208 e 214, incisoI I, do Regimento Interno, dando-lhe quitação; e
9.3. enviar cópia deste Acórdão ao FNDE e ao responsável, para ciência.

Tomada de Contas Especial instaurada pelo Fundo Nacional de Desenvolvimento da Educação, em desfavor do Sr. Iracy de Freitas Nunes, Prefeito de Cametá/PA na gestão 2013-2016, em razão da omissão no dever de prestar contas dos recursos repassados ao Município à conta do Projovem Urbano, no exercício de 2013.

Primeira Câmara

Prefeitura Municipal de Cametá/PA.

3. Interessados/Responsáveis:
3.1. Interessado: Fundo Nacional de Desenvolvimento da Educação (00.378.257/0001-81).
3.2. 	Responsável: Iracy de Freitas Nunes (XXX.689.872-XX).

13.1. Ministros presentes: Walton Alencar Rodrigues (Presidente), Benjamin Zymler e Jorge Oliveira.
13.2. Ministro-Substituto presente: Augusto Sherman Cavalcanti (Relator).

AUGUSTO SHERMAN

Adoto como relatório a instrução da SecexTCE (peça 46) , que fundamentou o Acórdão 9149/2021-TCU-Primeira Câmara, por meio do qual houve o julgamento pela irregularidade das contas do Sr. Iracy de Freitas Nunes, com aplicação da multa do art. 58, inciso I, da Lei 8.443/1992, bem como o Pronunciamento da SecTCE/AS (peça 66) , com o qual se manifestaram de acordo o titular da Secretaria (peça 67) e o Representante do MP/TCU (peça 68) , onde há a indicação de possível vício na citação do responsável, com proposta de declaração de nulidade do referido julgado. Transcrição com ajustes de forma considerados pertinentes.
I.	instrução da SecexTCE (peça 46) 
"INTRODUÇÃO
2.	Cuidam os autos de tomada de contas especial instaurada pelo Fundo Nacional de Desenvolvimento da Educação, em desfavor de Iracy de Freitas Nunes, gestão 2013-2016, em razão de omissão no dever de prestar contas dos recursos recebidos por força do Projovem Urbano, no exercício de 2013, cujo prazo para apresentação da prestação de contas foi 2/12/2016.
HISTÓRICO
3.	Em 18/12/2018, com fundamento na IN/TCU 71/2012, alterada pela IN/TCU 76/2016 e DN/TCU 155/2016, o dirigente do Fundo Nacional de Desenvolvimento da Educação autorizou a instauração da tomada de contas especial (peça 1) . O processo foi registrado no sistema e-TCE com o número 1074/2019.
4.	Os recursos repassados pelo FNDE ao município de Cametá - PA, no âmbito do Projovem Urbano - exercício 2013, totalizaram R$ 88.738,65 (peça 3) . 
5.	O fundamento para a instauração da Tomada de Contas Especial, conforme consignado na matriz de responsabilização (peça 13) elaborada pelo tomador de contas, foi a constatação da omissão no dever de prestar contas dos valores transferidos, no âmbito do Projovem Urbano, no exercício de 2013. 
6.	O responsável arrolado na fase interna foi devidamente comunicado e, diante da ausência de justificativas suficientes para elidir a irregularidade e da não devolução dos recursos, instaurou-se a tomada de contas especial.
7.	No relatório (peça 14) , o tomador de contas concluiu que o prejuízo importaria no valor original de R$ 88.738,65, imputando-se a responsabilidade a Iracy de Freitas Nunes, prefeito no período de 1/1/2013 a 31/12/2016, na condição de gestor dos recursos e responsável pela apresentação da prestação de contas.
8.	Em 23/8/2019, a Controladoria-Geral da União emitiu o relatório de auditoria (peça 15) , em concordância com o relatório do tomador de contas. O certificado de auditoria e o parecer do dirigente do órgão de controle interno concluíram pela irregularidade das presentes contas (peças 16 e 17) .
9.	Em 10/9/2019, o ministro responsável pela área atestou haver tomado conhecimento das conclusões contidas no relatório e certificado de auditoria, bem como do parecer conclusivo do dirigente do órgão de controle interno, manifestando-se pela irregularidade das contas, e determinou o encaminhamento do processo ao Tribunal de Contas da União (peça 18) .
10.	Na instrução inicial (peça 22) , analisando-se os documentos nos autos, concluiu-se pela necessidade de realização de citação e de audiência para as seguintes irregularidades: 
10.1.	Irregularidade 1: não comprovação da boa e regular aplicação dos recursos federais repassados ao município de Cametá - PA, em face da omissão no dever de prestar contas dos valores transferidos, no âmbito do Projovem Urbano, no exercício de 2013, cujo prazo encerrou-se em 2/12/2016.
10.1.1.	Evidências da irregularidade: documento técnico presente na peça 8.
10.1.2.	Normas infringidas: art. 37, caput, c/c o art. 70, parágrafo único, da Constituição da República Federativa do Brasil; art. 93 do Decreto-lei 200/1967; art. 66 do Decreto 93.872/1986; Cap. II da Resolução CD/FNDE 60, de 9/11/2011.
10.2.		Débitos relacionados ao responsável Iracy de Freitas Nunes:
	Data de ocorrência
	Valor histórico (R$) 

	10/7/2013
	84.234,15

	10/7/2013
	4.504,50

10.2.1.	Cofre credor: Fundo Nacional de Desenvolvimento da Educação.
10.2.2.	Responsável: Iracy de Freitas Nunes.
10.2.2.1.	Conduta: não demonstrar a boa e regular aplicação dos recursos federais recebidos e geridos por meio do instrumento em questão, no exercício de 2013, em face da omissão na prestação de contas, cujo prazo encerrou-se em 2/12/2016.
10.2.2.2.	Nexo de causalidade: a conduta descrita impediu o estabelecimento do nexo causal entre as possíveis despesas efetuadas com os recursos recebidos, no âmbito do instrumento em questão, no exercício de 2013.
10.2.2.3.	Culpabilidade: não há excludentes de ilicitude, de culpabilidade e de punibilidade; é razoável supor que o responsável tinha consciência da ilicitude de sua conduta; era exigível conduta diversa da praticada, qual seja, desincumbir-se do seu dever por meio da apresentação da prestação de contas no prazo e forma devidos. 
11.	Encaminhamento: citação.
11.1.	Irregularidade 2: não cumprimento do prazo originalmente estipulado para prestação de contas do Projovem Urbano, cujo prazo encerrou-se em 2/12/2016.
11.1.1.	Evidências da irregularidade: documento técnico presente na peça 8.
11.1.2.	Normas infringidas: art. 37, caput, c/c o art. 70, parágrafo único, da Constituição da República Federativa do Brasil; art. 93 do Decreto-lei 200/1967; art. 66 do Decreto 93.872/1986; Cap. II da Resolução CD/FNDE 60, de 9/11/2011.
11.1.3.	Responsável: Iracy de Freitas Nunes.
11.1.3.1.	Conduta: descumprir o prazo originalmente estipulado para prestação de contas dos recursos federais recebidos à conta do instrumento em questão, o qual se encerrou em 2/12/2016.
11.1.3.2.	Nexo de causalidade: a conduta descrita impediu o estabelecimento do nexo causal entre as possíveis despesas efetuadas com os recursos recebidos, no âmbito do instrumento em questão, no exercício de 2013.
11.1.3.3.	Culpabilidade: não há excludentes de ilicitude, de culpabilidade e de punibilidade; é razoável supor que o responsável tinha consciência da ilicitude de sua conduta; era exigível conduta diversa da praticada, qual seja, desincumbir-se do seu dever por meio da apresentação da prestação de contas no prazo e forma devidos. 
12.	Encaminhamento: audiência.
13.	Em cumprimento ao pronunciamento da unidade (peça 24) , foram efetuadas citação e audiência do responsável, nos moldes adiante:
a) Iracy de Freitas Nunes - promovida a citação e audiência do responsável, conforme delineado adiante:
	Comunicação: Ofício 8799/2019 - Seproc (peça 26) 
Data da Expedição: 28/10/2019
Data da Ciência: 2/12/2019 (peça 27) 
Nome Recebedor: Luciana da Cunha Nunes
Observação: Ofício enviado para o endereço do responsável, conforme pesquisa na base de dados no sistema da Receita Federal, custodiado pelo TCU (peças 25 e 44) .
Fim do prazo para a defesa: 17/12/2019
	
14.	Deve-se registrar que o número do logradouro usado no Ofício 8799/2019 (peça 26) , ou seja, '195', o qual consta do termo de pesquisa de endereço que remete à fonte da Receita Federal de peça 25, é diferente daquele verificado na pesquisa de endereço na base Receita Federal, '1.195', o que, a princípio, invalidaria a notificação.
14.1.	Entretanto, tal premissa não subsiste, pois, foi verificado em outro processo de TCE, TC Processo 025.368/2020-6, no qual o mesmo responsável foi notificado com sucesso, que o respectivo aviso de recebimento (peça 45) , com o número correto da Receita Federal, '1.195', retornou assinado pela mesma pessoa que assinou o aviso de recebimento enviado para o número '195' (peça 27) no presente processo, validando dessa forma a notificação do responsável, objeto do Ofício 8799/2019 (peça 26) . 
14.2.	Em outras palavras, esse erro na indicação do endereço não impediu que a correspondência chegasse exatamente ao mesmo destino, caso não houvesse a supressão de um algarismo da numeração do logradouro. Aliás, conforme estabelece o art. 142 do Código Civil, ' O erro de indicação da pessoa ou da coisa, a que se referir a declaração de vontade, não viciará o negócio quando, por seu contexto e pelas circunstâncias, se puder identificar a coisa ou pessoa cogitada'.
15.	Depois da emissão e da notificação do ofício de citação/audiência retrocitado, paralelamente, o FNDE, por meio do Ofício 46526/2020 (peça 28) , datado de 17/1/2020, informou ao TCU sobre o recebimento de documentação a título de prestação de contas intempestiva do Projovem Urbano/2013, a qual seria objeto de emissão de Nota Técnica.
16.	Conforme consulta ao SiGPC (peça 30) , foi possível atestar que a prestação de contas intempestiva foi inserida nesse sistema, em 17/12/2019, pelo próprio responsável Iracy de Freitas Nunes, portanto, após a consumação da citação/audiência em 2/12/2019 (peça 27) .
17.	Em consequência, a instrução de 19/5/2020 (peça 31) propôs a realização de diligência ao FNDE, para ultimar o envio da retromencionada Nota Técnica.
18.	Conforme Despacho de Conclusão das Comunicações Processuais (peça 29) , as providências inerentes às comunicações processuais dirigidas ao responsável Iracy de Freitas Nunes foram concluídas. 
18.1.	Transcorrido o prazo regimental, o responsável permaneceu silente perante o TCU, devendo ser considerado revel, nos termos do art. 12, § 3º, da Lei 8.443/1992.
ANÁLISE DOS PRESSUPOSTOS DE PROCEDIBILIDADE DA IN/TCU 71/2012
Avaliação de Viabilidade do Exercício do Contraditório e Ampla Defesa
19.	Verifica-se que não houve o transcurso de mais de dez anos desde o fato gerador sem que tenha havido a notificação do responsável pela autoridade administrativa federal competente (art. 6º, inciso II, c/c art. 19 da IN/TCU 71/2012, modificada pela IN/TCU 76/2016) , uma vez que o fato gerador da irregularidade sancionada ocorreu em 3/12/2016, haja vista que o vencimento do prazo para prestação de contas deu-se em 2/12/2016, e o responsável foi notificado sobre as irregularidades pela autoridade administrativa competente conforme abaixo:
19.1.	Iracy de Freitas Nunes, por meio do ofício acostado à peça 4, recebido em 12/12/2016, conforme AR (peça 5) .
Valor de Constituição da TCE 	
20.	Verifica-se, ainda, que o valor atualizado do débito apurado (sem juros) em 1/1/2017 é de R$ 114.055,79, portanto superior ao limite mínimo de R$ 100.000,00, na forma estabelecida conforme os arts. 6º, inciso I, e 19 da IN/TCU 71/2012, modificada pela IN/TCU 76/2016. 
OUTROS PROCESSOS/DÉBITOS NOS SISTEMAS DO TCU COM O MESMO RESPONSÁVEL
21.	Informa-se que foram encontrados outros processos no Tribunal com o mesmo responsável:
	Responsável
	Processo

	Iracy de Freitas Nunes
	Processo 033.976/2019-8 [TCE, aberto, 'TCE instaurada pelo Fundo Nacional de Desenvolvimento da Educação em razão de Omissão no dever de prestar contas, para atendimento ao Projovem Urbano, exercício 2016, função Educação (nº da TCE no sistema: 2216/2019) ']
Processo 027.267/2019-9 [TCE, aberto, 'TCE instaurada pelo Fundo Nacional de Desenvolvimento da Educação em razão de Omissão no dever de prestar contas, para atendimento ao Projovem Urbano, exercício 2015, função Educação (nº da TCE no sistema: 1075/2019) ']
Processo 025.741/2020-9 [CBEX, encerrado, 'Cobrança Executiva de multa originária do AC-4012-10/2020-2C, referente ao TC Processo 027.267/2019-9']
Processo 025.368/2020-6 [TCE, aberto, 'TCE instaurada pelo Fundo Nacional de Desenvolvimento da Educação em razão de Omissão no dever de prestar contas, para atendimento ao Projovem Urbano, exercício 2014, função Educação (nº da TCE no sistema: 2589/2019) ']
Processo 027.269/2019-1 [TCE, aberto, 'TCE instaurada pelo (a) Fundo Nacional de Desenvolvimento da Educação em razão de Omissão no dever de prestar contas, Convênio 700965/2011, firmado com o/a Fundo Nacional de Desenvolvimento da Educação, Siafi/Siconv 669017, função Educação, que teve como objeto a aquisição de mobiliário e equipamentos padronizados para equipar as escolas de educação infantil do programa nacional de reestruturação e aparelhagem da rede escolar publica de educação infantil - Proinfância, no âmbito do Plano De Desenvolvimento da Educação - PDE, instituído pelo Decreto 6.094, DE 24 de abril de 2007. (nº da TCE no sistema: 801/2019) ']
Processo 033.953/2019-8 [TCE, aberto, 'TCE instaurada pelo Fundo Nacional de Desenvolvimento da Educação em razão de Omissão no dever de prestar contas, para atendimento ao Projovem Urbano, exercício 2012, função Educação (nº da TCE no sistema: 1072/2019) ']
Processo 025.740/2020-2 [CBEX, encerrado, 'Cobrança Executiva de débito originária do AC-4012-10/2020-2C, referente ao TC Processo 027.267/2019-9']

22.	A tomada de contas especial está, assim, devidamente constituída e em condição de ser instruída.
EXAME TÉCNICO
Da validade das notificações:
23.	Preliminarmente, cumpre tecer breves considerações sobre a forma como são realizadas as comunicações processuais no TCU. A esse respeito, destacam-se o art. 179, do Regimento Interno do TCU (Resolução 155, de 4/12/2002) e o art. 4º, inciso III, § 1º, da Resolução TCU 170, de 30 de junho de 2004, in verbis:
Art. 179. A citação, a audiência ou a notificação, bem como a comunicação de diligência, farse-ão:
I - mediante ciência da parte, efetivada por servidor designado, por meio eletrônico, fac-símile, telegrama ou qualquer outra forma, desde que fique confirmada inequivocamente a entrega da comunicação ao destinatário;
II - mediante carta registrada, com aviso de recebimento que comprove a entrega no endereço do destinatário;
III - por edital publicado no Diário Oficial da União, quando o seu destinatário não for localizado;
 (...) 
Art. 3º As comunicações serão dirigidas ao responsável, ou ao interessado, ou ao dirigente de órgão ou entidade, ou ao representante legal ou ao procurador constituído nos autos, com poderes expressos no mandato para esse fim, por meio de:
I - correio eletrônico, fac-símile ou telegrama;
II - servidor designado;
III - carta registrada, com aviso de recebimento;
IV - edital publicado no Diário Oficial da União, quando o seu destinatário não for localizado, nas hipóteses em que seja necessário o exercício de defesa.
Art. 4º. Consideram-se entregues as comunicações:
I - efetivadas conforme disposto nos incisos I e II do artigo anterior, mediante confirmação da ciência do destinatário;
II - realizadas na forma prevista no inciso III do artigo anterior, com o retorno do aviso de recebimento, entregue comprovadamente no endereço do destinatário;
III - na data de publicação do edital no Diário Oficial da União, quando realizadas na forma prevista no inciso IV do artigo anterior.
§ 1º O endereço do destinatário deverá ser previamente confirmado mediante consulta aos sistemas disponíveis ao Tribunal ou a outros meios de informação, a qual deverá ser juntada ao respectivo processo.
 (...) 
24.	Bem se vê, portanto, que a validade da citação via postal não depende de que o aviso de recebimento seja assinado pelo próprio destinatário da comunicação, o que dispensa, no caso em tela, a entrega do AR em 'mãos próprias'. A exigência da norma é no sentido de o Tribunal verificar se a correspondência foi entregue no endereço correto, residindo aqui a necessidade de certeza inequívoca. 
25.	Não é outra a orientação da jurisprudência do TCU, conforme se verifica dos julgados a seguir transcritos:
São válidas as comunicações processuais entregues, mediante carta registrada, no endereço correto do responsável, não havendo necessidade de que o recebimento seja feito por ele próprio (Acórdão 3648/2013-TCU-Segunda Câmara, Relator Min. José Jorge) ;
É prescindível a entrega pessoal das comunicações pelo TCU, razão pela qual não há necessidade de que o aviso de recebimento seja assinado pelo próprio destinatário. Entregandose a correspondência no endereço correto do destinatário, presume-se o recebimento da citação. (Acórdão 1019/2008-TCU-Plenário, Relator Min. Benjamin Zymler) ;
As comunicações do TCU, inclusive as citações, deverão ser realizadas mediante Aviso de Recebimento - AR, via Empresa Brasileira de Correios e Telégrafos, bastando para sua validade que se demonstre que a correspondência foi entregue no endereço correto. (Acórdão 1526/2007-TCU-Plenário, Relator Min. Aroldo Cedraz) .
26.	A validade do critério de comunicação processual do TCU foi referendada pelo Supremo Tribunal Federal, nos termos do julgamento do MS-AgR 25.816/DF, por meio do qual se afirmou a desnecessidade da ciência pessoal do interessado, entendendo-se suficiente a comprovação da entrega do 'AR' no endereço do destinatário:
Ementa: agravo regimental. Mandado de segurança. Desnecessidade de intimação pessoal das decisões do tribunal de contas da união. art. 179 do regimento interno do TCU. Intimação do ato impugnado por carta registrada, iniciado o prazo do art. 18 da lei nº 1.533/51 da data constante do aviso de recebimento. Decadência reconhecida. Agravo improvido.
O envio de carta registrada com aviso de recebimento está expressamente enumerado entre os meios de comunicação de que dispõe o Tribunal de Contas da União para proceder às suas intimações.
O inciso II do art. 179 do Regimento Interno do TCU é claro ao exigir apenas a comprovação da entrega no endereço do destinatário, bastando o aviso de recebimento simples. 
Da revelia do responsável Iracy de Freitas Nunes
27.	No caso vertente, a citação e audiência do responsável se deu em endereço proveniente da base de CPF da Receita Federal, em sistema custodiado pelo TCU (peças 25 e 44) . A entrega dos ofícios citatórios nesses endereços ficou comprovada.
28.	Nos processos do TCU, a revelia não leva à presunção de que seriam verdadeiras todas as imputações levantadas contra os responsáveis, diferentemente do que ocorre no processo civil, em que a revelia do réu opera a presunção da verdade dos fatos narrados pelo autor (Acórdão 1009/2018-TCU-Plenário, Relator Min. Bruno Dantas; 2369/2013 - TCU - Plenário, Relator Min. Benjamin Zymler e 2449/2013 - TCU - Plenário, Relator Min. Benjamin Zymler) . Dessa forma, a avaliação da responsabilidade do agente não pode prescindir da prova existente no processo ou para ele carreada. 
29.	Ao não apresentar suas alegações de  defesa e razões de justificativa perante o TCU, o responsável deixou de produzir prova da regular aplicação dos recursos sob sua responsabilidade, em afronta às normas que impõem aos gestores públicos a obrigação legal de, sempre que demandados pelos órgãos de controle, apresentar os documentos que demonstrem a correta utilização das verbas públicas, a exemplo do contido no art. 93 do Decreto-Lei 200/1967: 'Quem quer que utilize dinheiros públicos terá de justificar seu bom e regular emprego na conformidade das leis, regulamentos e normas emanadas das autoridades administrativas competentes.' 
30.	Dessa forma, o responsável Iracy de Freitas Nunes deve ser considerado revel na fase externa da presente Tomada de Contas Especial, nos termos do art. 12, § 3º, da Lei 8.443/1992.
31.	Mesmo não tendo comparecido aos autos, considerando o princípio da verdade real que rege esta Corte, procurou-se buscar, em manifestações do responsável na fase interna desta Tomada de Contas Especial, se havia algum argumento que pudesse ser aproveitado a seu favor.
32.	Nesse sentido, conforme análise no tópico seguinte desta instrução, será considerada a Nota Técnica do FNDE sobre a análise da prestação de contas intempestiva, apresentada pelo responsável ao FNDE diretamente no SiGPC.
Prestação de contas intempestiva apresentada diretamente ao FNDE
33.	Em consulta ao sistema corporativo do instaurador, SiGPC, verifica-se que o repasse do Projovem Urbano/2013 registra 'Manifestação FNDE em documentação intempestiva' no campo 'Medida Exceção':
 
34.	Em resposta à diligência (peça 35) , o FNDE apresentou a Nota Técnica 1983019/2020 da análise financeira (peça 41) , datada de 1/9/2020, na qual concluiu-se pela suficiência da documentação apresentada para fins de prestação de contas, e a Nota Técnica 71/2020 (peça 42) , de 27/5/2020, a qual, por sua vez, analisou a execução física do objeto e concluiu pela sua aprovação.
35.	Nesse quadro, resta afastado o débito, em razão de o FNDE ter concluído pelo cumprimento do objeto do programa, como também pela suficiência da documentação a título de prestação de contas, não obstante apresentada de forma intempestiva. Portanto, não subsiste débito imputável ao responsável.
36.	Por outro lado, a audiência desse mesmo responsável, decorrente do 'não cumprimento do prazo para apresentação de prestação de contas pelo gestor dos recursos' (peça 26) , não foi respondida, embora tenha havido a regular notificação (peça 27) .
37.	Nesse contexto, considerando que a prestação de contas foi apresentada em 17/12/2019 (peça 30) , após a realização da audiência, em 2/12/2019 (peça 27) , e, em consonância com a jurisprudência vigente no TCU, tem-se que deverá ser aplicada multa ao responsável por restar caracterizada a omissão na apresentação da prestação de contas no prazo devido sem as devidas justificativas. Na sequência, será apresentada a fundamentação com base nas normas e jurisprudência do TCU para esse posicionamento.
38.	O disciplinamento vigente no RITCU (Regimento Interno do TCU, Resolução TCU 155/2002) , dispõe no sentido de julgamento das contas como irregular e de aplicação de multa, para a não apresentação da prestação de contas no prazo regular, conforme registrado nos arts. 209, § 3º, e 268, inc. I, não obstante, deve-se observar também o § 4º do art. 209, in verbis (grifo nosso) :
Art. 209. O Tribunal julgará as contas irregulares quando evidenciada qualquer das seguintes ocorrências:
I - omissão no dever de prestar contas;
§ 3º Contas que não consigam demonstrar por outros meios a boa e regular aplicação dos recursos poderão ser julgadas irregulares, nos termos do inciso II do caput, sem prejuízo da imputação de débito.
§ 4º Citado o responsável pela omissão de que trata o inciso I, bem como instado a justificar essa omissão, a apresentação posterior das contas, sem justificativa para a falta, não elidirá a respectiva irregularidade, podendo o débito ser afastado caso a documentação comprobatória das despesas esteja de acordo com as normas legais e regulamentares e demonstre a boa e regular aplicação dos recursos, sem prejuízo de aplicação da multa prevista no inciso I do art. 268.
Art. 268. O Tribunal poderá aplicar multa, nos termos do caput do art. 58 da Lei nº 8.443, de 1992, atualizada na forma prescrita no §1º deste artigo, aos responsáveis por contas e atos adiante indicados, observada a seguinte gradação:
I - contas julgadas irregulares, não havendo débito, mas comprovada qualquer das ocorrências previstas nos incisos I, II e III do caput do art. 209, no valor compreendido entre cinco e cem por cento do montante definido no caput deste artigo;
38.1.	Registra-se que esses dispositivos do RITCU estão em consonância com o previsto na Lei Orgânica do TCU, Lei 8.443/1992, arts. 16, inc. III, alínea 'a', 19, parágrafo único, e 58, inc. I.
39.	Dessa forma, a Lei Orgânica do TCU, alínea 'a' do inc. III do art. 16, defini como irregularidade grave a omissão na prestação de contas e determina, se for o caso, a aplicação de multa. Em outras palavras, ao aprovar essa Lei, o legislador inseriu no ordenamento jurídico que a omissão na prestação de contas deve levar ao julgamento das contas pela irregularidade, quando caracterizada temporalmente a omissão, não cabendo qualquer outra deliberação do TCU em sentido contrário, conforme alegado pela defesa.
40.	Já o que o RITCU dispôs foi tão somente disciplinar em que momento a omissão, ou seja, o não cumprimento do prazo previsto para a apresentação da prestação de contas, passa a configurar irregularidade com aplicação de multa, admitindo o afastamento dessa irregularidade se somente se apresentada justificativa para o atraso.
40.1.	Sendo assim, o TCU entende, conforme art. 209, § 4º, do RITCU, que a data limite que torna a omissão passível de julgamento pela irregularidade, inerente ao não cumprimento do prazo previsto para a apresentação da prestação de contas, é a da notificação da audiência do responsável pelo TCU, para apresentação das razões de justificativa. Nesse contexto, somente é afastada essa irregularidade se a defesa lograr justificar, de forma satisfatória, o atraso para o não cumprimento da apresentação das contas dentro do prazo fixado.
41.	Nesse sentido, vasta jurisprudência do TCU, ao longo do tempo, corrobora a análise apresentada até aqui, a exemplo de:
A apresentação extemporânea da prestação de contas, sem atenuantes que justifiquem o atraso, porém com elementos que comprovem a boa e regular aplicação dos recursos, permite a exclusão do débito, mas não elide a omissão inicial, cabendo o julgamento pela irregularidade das contas com aplicação de multa. (Acórdão 1217/2019-TCU-Plenário-Relator Walton Alencar Rodrigues) 
A apresentação intempestiva de documentação comprovando a boa e regular aplicação dos recursos financeiros recebidos da União elide o débito, mas não afasta a omissão inicial do gestor, ensejando a irregularidade das contas com a aplicação de multa ao responsável. (Acórdão 4838/2017-TCU-Segunda Câmara-Relator Marcos Bemquerer) 
A apresentação intempestiva das contas poderá elidir o débito em face da comprovação da aplicação regular dos recursos. Todavia, ela não sana a irregularidade inicial do gestor  (omissão de prestar contas dos recursos recebidos) . (Acórdão 4887/2015-TCU-Primeira Câmara-Relator Benjamin Zymler) 
A apresentação intempestiva dos elementos que comprovam a aplicação regular de recursos de convênio não sana a omissão no dever de prestar contas. Nesse caso, o débito é afastado, mas a omissão continua a representar falta grave, ensejando a irregularidade das contas do gestor, com incidência de multa. (Acórdão 7402/2011-TCU-Primeira Câmara-Relator Marcos Bemquerer) 
A intempestiva apresentação de documentos comprobatórios da aplicação dos recursos na finalidade do convênio, necessariamente integrantes da prestação de contas, pode elidir o débito, se comprovada a sua regular aplicação, mas não sana a grave irregularidade inicial, caracterizada pela omissão, e implica o julgamento pela irregularidade das contas e a aplicação de multa ao gestor. (Acórdão 6273/2010-TCU-Primeira Câmara-Relator Walton Alencar Rodrigues) 
A omissão na prestação de contas é causa suficiente para decretação da irregularidade das contas e aplicação de multa. A simples apresentação intempestiva e forçada de documentos de despesas tem natureza de prova desconstitutiva do débito, quando houver, mas não da omissão consumada. (Acórdão 560/2008-TCU-Primeira Câmara-Relator Augusto Nardes) 
A apresentação intempestiva de documentos integrantes da prestação de contas, pode elidir o débito, no caso de comprovada aplicação regular dos recursos, mas não sana a omissão inicial do gestor, e importa no julgamento pela irregularidade das contas e aplicação de multa. (Acórdão 1349/2006-TCU-Segunda Câmara-Relator-Ubiratan Aguiar) 
A apresentação intempestiva de contas, que poderia ser relevada por meio do julgamento pela regularidade com ressalvas, é aquela em que o gestor não cumpre o prazo previsto para apresentação das contas, porém o faz espontaneamente. Aqueles que deixam de prestar contas e só o fazem quando instados a tal, não são intempestivos, mas omissos, sendo as contas irregulares. (Acórdão 1678/2005-TCU-Primeira Câmara-Relator Marcos Vinicios Vilaça.) 
42.	Ressalta-se que, a omissão inicial no dever de prestar contas, irregularidade cuja responsabilidade recai sobre Iracy de Freitas Nunes, movimentou desnecessariamente a máquina administrativa, despendendo recursos humanos e materiais no âmbito do FNDE, da Controladoria-Geral da União e do Tribunal de Contas da União. 
42.1.	Esse dispêndio desnecessário, diga-se de passagem, constitui a principal motivação das decisões supracitadas. Sobre o assunto, oportuno mencionar excerto do Voto do Exmo. Ministro Raimundo Carreiro, condutor do Acórdão 4460/2011-TCU-Segunda Câmara, in verbis: 
13. Logo, na medida em que sua omissão ensejou a movimentação de toda a máquina administrativa no âmbito interno e externo, imperioso que seja apenada, pois constitui conduta grave, além de violar a Constituição Federal, a Lei nº 8.443/92 e o próprio convênio que geriu. 
14. Por este motivo, em que pese elidido esteja o débito, impõe-se o julgamento pela irregularidade das contas e a aplicação de multa.
43.	Dessa forma, como, no caso concreto, o responsável não apresentou razões de justificativa - que explicasse de forma satisfatória porque a prestação de contas não foi apresentada até o prazo previsto, 2/12/2016, e, cumulativamente, a prestação de contas foi apresentada cerca de três anos depois, em 17/12/2019, somente após instado pelo TCU em audiência, em 2/12/2019 - não resta outro encaminhamento senão propor o julgamento das contas pela irregularidade com aplicação de multa.
Prescrição da Pretensão Punitiva
44.	Vale ressaltar que a pretensão punitiva do TCU, conforme Acórdão 1441/2016-TCU-Plenário-Relator Min. Benjamin Zymler, que uniformizou a jurisprudência acerca dessa questão, subordina-se ao prazo geral de prescrição indicado no art. 205 do Código Civil, que é de dez anos, contado da data de ocorrência da irregularidade sancionada, nos termos do art. 189 do Código Civil, sendo este prazo interrompido pelo ato que ordenar a citação, a audiência ou a oitiva do responsável.
45.	No caso em exame, não ocorreu a prescrição, uma vez que a irregularidade sancionada ocorreu em 3/12/2016 e o ato de ordenação da citação ocorreu em 27/9/2019 (peça 24) .
CONCLUSÃO
46.	Em face da análise promovida na seção 'Exame Técnico', verifica-se que o responsável Iracy de Freitas Nunes não compareceu aos autos, instado a se manifestar, optou pelo silêncio, configurando a revelia, nos termos do § 3º, do art. 12, da Lei 8.443/1992. Ademais, inexistem nos autos elementos que demonstrem a boa-fé do responsável ou a ocorrência de outras excludentes de culpabilidade.
47.	Verifica-se também que não houve a prescrição da pretensão punitiva, conforme análise já realizada.
48.	Em face da emissão de Nota Técnica do FNDE (peça 41) pela suficiência da documentação intempestiva, apresentada a título de prestação de contas do Projovem Urbano/2013, devese afastar o possível débito imputado inicialmente ao responsável.
49.	Não obstante, considerando que a documentação intempestiva da prestação de contas foi inserida no SiGPC em 17/12/2019 (peça 30) , posterior, portanto, à notificação da audiência, em 2/12/2019 (peça 17) , as contas de Iracy de Freitas Nunes devem ser julgadas irregulares, cabendo, ainda, em face da gravidade da conduta, a aplicação da multa prevista no art. 58, inciso I, da Lei 8.443/1992.
49.1.	Registra-se que a audiência do responsável se deu justamente para apresentação de razões de justificativa para o 'Não cumprimento do prazo originalmente estipulado para prestação de contas' (peça 26) .
50.	Portanto, como a documentação encaminhada intempestivamente a título de prestação de contas (peça 30) ocorreu após a notificação da audiência do responsável, persistiu a omissão no dever de prestar contas no tempo devido. 
51.	Assim, uma vez que a Nota Técnica (peça 41) não altera os limites objetivos do conteúdo da audiência, permanecendo a omissão no dever de prestação pela qual o responsável foi instado a se manifestar nos autos, tornar-se despicienda nova convocação do responsável para se pronunciar nos autos, desta feita, especificamente sobre a nota técnica, haja vista não haver nenhum elemento novo capaz de direta ou indiretamente interferir na razão que motivou a audiência do responsável, qual seja, a omissão de prestar contas no tempo devido.
52.	Por fim, como houve elementos que modificaram o entendimento acerca das irregularidades em apuração, com exclusão da irregularidade inerente ao débito, altera-se a matriz de responsabilização apresentada anteriormente (peça 21) , quando da elaboração da instrução da peça 22, que propôs a citação e a audiência do responsável, para substituí-la pela nova matriz em anexo, ao final da presente instrução.
PROPOSTA DE ENCAMINHAMENTO
53.	Diante do exposto, submetemos os autos à consideração superior, propondo ao Tribunal:
a)	considerar revel o responsável Iracy de Freitas Nunes (CPF: XXX.689.872-XX) , para todos os efeitos, dando-se prosseguimento ao processo, com fulcro no art. 12, § 3º, da Lei 8.443/1992; 
b)	julgar irregulares as contas do responsável Iracy de Freitas Nunes (CPF: XXX.689.872-XX) , com fulcro nos arts. 1º, inciso I, 16, inciso III, alínea 'b', da Lei 8.443/1992, c/c o art. 23, inciso III, da mesma Lei, e nos arts. 1º, inciso I, 209, inciso II, e 214, inciso III, do Regimento Interno;
c)	aplicar a Iracy de Freitas Nunes (CPF: XXX.689.872-XX) a multa prevista no art. 58, inciso I da Lei 8.443/1992, fixando-lhe o prazo de quinze dias, a contar da notificação, para comprovar perante o Tribunal (art. 214, inciso III, alínea 'a', do Regimento Interno) , o recolhimento da dívida aos cofres do Tesouro Nacional, atualizada monetariamente desde a data do acórdão até a do efetivo recolhimento, se for paga após o vencimento, na forma da legislação em vigor;
d)	autorizar, desde logo, nos termos do art. 28, inciso II, da Lei 8.443/1992, a cobrança judicial das dívidas, caso não atendidas as notificações;
e)	autorizar, caso solicitado, o pagamento da dívida do responsável em até 36 (trinta e seis) parcelas mensais e consecutivas, nos termos do art. 217 do Regimento Interno, fixando-lhe o prazo de quinze dias, a contar do recebimento da notificação, para comprovar perante o Tribunal o recolhimento da primeira parcela, e de trinta dias, a contar da parcela anterior, para comprovar os recolhimentos das demais parcelas, devendo incidir sobre cada valor mensal, atualizado monetariamente, os juros de mora devidos, na forma prevista na legislação em vigor; e
f)	alertar o responsável de que a falta de comprovação do recolhimento de qualquer parcela importará o vencimento antecipado do saldo devedor, nos termos do § 2º do art. 217 do Regimento Interno deste Tribunal;
g)	enviar cópia do Acórdão que vier a ser proferido ao Fundo Nacional de Desenvolvimento da Educação, ao responsável e ao município de Cametá - PA, para ciência, informando que a deliberação, acompanhada do Relatório e do Voto que a fundamenta, está disponível para a consulta no endereço www.tcu.gov.br/acordaos, além de esclarecer que, caso requerido, o TCU poderá fornecer sem custos as correspondentes cópias, de forma impressa.
h)	encaminhar cópia da deliberação que vier a ser proferida ao Procurador-Chefe da Procuradoria da República no Estado do Pará, nos termos do § 7º do art. 209 do Regimento Interno do TCU, para adoção das medidas que entender cabíveis, informando-lhe que o inteiro teor da deliberação pode ser consultado no endereço http://www.tcu.gov.br/acordaos".
		II.	Pronunciamento da SecTCE/AS (peça 66) 
"Cuidam os autos de tomada de contas especial instaurada pelo Fundo Nacional de Desenvolvimento da Educação, em desfavor de Iracy de Freitas Nunes, gestão 2013-2016, em razão de omissão no dever de prestar contas dos recursos recebidos por força do Projovem Urbano, no exercício de 2013, cujo prazo para apresentação da prestação de contas foi 2/12/2016.
2.	O Sr. Iracy de Freitas Nunes foi citado por intermédio do Ofício 8799/2019-TCU/Seproc, de 28/10/2019 (peça 26) . Depreende-se da leitura do cabeçalho do citado expediente que a citação foi endereçada para a Travessa Floriano Peixoto, 195 - Bairro Central 68.400.000 Cametá-PA. 
3.	A título de registro, o número da rua para a qual foi remetido o expediente de citação é diverso daquele constante da base CPF mantida pela Receita Federal do Brasil. Em vez de 195, o correto seria 1195.
4.	Vale registrar que o assunto mencionado no item anterior foi abordado na instrução de mérito acostada à peça 46. Na ocasião, o Auditor-Instrutor assim se manifestou:
13.	Deve-se registrar que o número do logradouro usado no Ofício 8799/2019 (peça 26) , ou seja, '195', o qual consta do termo de pesquisa de endereço que remete à fonte da Receita Federal de peça 25, é diferente daquele verificado na pesquisa de endereço na base Receita Federal, '1.195', o que, a princípio, invalidaria a notificação.
13.1. Entretanto, tal premissa não subsiste, pois, foi verificado em outro processo de TCE, TC Processo 025.368/2020-6, no qual o mesmo responsável foi notificado com sucesso, que o respectivo aviso de recebimento (peça 45) , com o número correto da Receita Federal, '1.195', retornou assinado pela mesma pessoa que assinou o aviso de recebimento enviado para o número '195' (peça 27) no presente processo, validando dessa forma a notificação do responsável, objeto do Ofício 8799/2019 (peça 26) . 
13.2. Em outras palavras, esse erro na indicação do endereço não impediu que a correspondência chegasse exatamente ao mesmo destino, caso não houvesse a supressão de um algarismo da numeração do logradouro. Aliás, conforme estabelece o art. 142 do Código Civil, ' O erro de indicação da pessoa ou da coisa, a que se referir a declaração de vontade, não viciará o negócio quando, por seu contexto e pelas circunstâncias, se puder identificar a coisa ou pessoa cogitada'.
5.	O Parecer do MP/TCU e o Voto condutor do Acórdão 9149/2021-TCU-Primeira Câmara não se pronunciaram acerca da diferença entre a numeração do logradouro usado no Ofício 8799/2019 (peça 26) e a constante da base de dados CPF da Receita Federa do Brasil. Dessa forma, o responsável Iracy de Freitas Nunes foi condenado à revelia e o decisum condenatório transitou em julgado, de acordo com o documento acostado à peça 63.
6.	Em despacho acostado à peça 65, o signatário traz à baila o Acórdão 10251/2021-TCU-Primeira Câmara, por meio do qual esta Corte de Contas reconheceu a nulidade da citação pelos mesmos motivos elencados no item 3 acima em caso envolvendo o mesmo responsável (Sr. Iracy de Freitas Nunes) . O Voto Condutor do Acórdão 10251/2021-TCU-Primeira Câmara assim dispôs:
 (...) 
2.	No âmbito desta Corte de Contas, o responsável foi citado (peças 30 e 31) pela não comprovação da boa e regular aplicação dos recursos, em razão da omissão no dever de prestar contas, bem como chamado em audiência pela não disponibilização das condições materiais mínimas e necessárias para que o seu sucessor pudesse apresentar a prestação de contas.
3.	Transcorrido o prazo regimental, o sr. Iracy de Freitas Nunes permaneceu silente, sendo considerado revel. O responsável teve suas contas julgadas irregulares, foi condenado em débito e recebeu a multa prevista no art. 57 da Lei 8443/1992, no valor de R$ 50.000,00 (peça 39) , nos termos da decisão ora recorrida.
4.	Quando obteve ciência da decisão, o responsável apresentou o presente recurso de reconsideração, alegando, em essência, pela nulidade de sua citação, já que o Ofício de citação havia sido entregue em endereço diverso do seu, além de não ter ocorrido sua regular intimação na fase interna da TCE.
5.	Ao analisar o feito, a Secretaria de Recursos deste Tribunal (Serur) , em pareceres uniformes (peças 59-61) , propôs o não conhecimento do recurso, por restar intempestivo e não apresentar fatos novos, mas sugere que o TCU declare a nulidade da citação do responsável, bem como de todos os atos posteriores, inclusive do Acórdão 14046/2020-TCU-Primeira Câmara, em razão de ter sido encaminhada para endereço inválido.
6.	O Ministério Público junto ao TCU, na manifestação lavrada à peça 64, pôs-se de acordo com a proposta da unidade técnica.
7.	Feito esse breve resumo, passo a decidir.
8.	Acompanho as conclusões e o encaminhamento proposto pela Serur, que também contaram com a anuência do membro do Ministério Público junto a este Tribunal, cujos fundamentos adoto como minhas razões de decidir.
9.	Observo que o recorrente não apresentou argumentos relativos ao mérito do acórdão recorrido, mas, tão somente, alegação de nulidade de notificação na fase interna da TCE e de sua citação pelo TCU.
10.	 Ressalto que mesmo na hipótese de que a notificação pelo FNDE não houvesse sido realizada, não caberia falar em não observância aos princípios do contraditório e da ampla defesa, pois a fase interna da TCE é meramente preparatória, momento em que ainda não há litígio ou acusação, mas mero procedimento de apuração e coleta de dados. A possibilidade de contraditório e de exercício da ampla defesa é franqueada na fase externa da tomada de contas, que ocorre no TCU, em que pese o responsável também poder se manifestar normalmente na fase interna.
11. Essa matéria está pacificada no âmbito desta Corte de Contas, com diversos precedentes julgados no sentido de que a garantia do direito ao contraditório e à ampla defesa para os responsáveis que vierem a figurar em processos de TCE se dá com a citação válida no âmbito deste Tribunal, a exemplo dos Acórdão 10795/2016-TCU-Segunda Câmara, 6.941/2015-TCU-Primeira Câmara, 2.875/2014-TCU-Plenário e 5.661/2014-TCU-Primeira Câmara, entre outros.
12.	 O Ofício de citação 8.482/2019-TCU/Seproc (peça 30) foi entregue no endereço indicado no Termo de pesquisa de endereço à peça 29 - TV Floriano Peixoto nº 195 -, com aviso de recebimento assinado por Ivo da Cunha Nunes (peça 31) . Posteriormente, o Ofício 71248/2020-TCU/Seproc (peça 51) , para notificação da decisão recorrida, foi entregue no endereço indicado no novo Termo de pesquisa de endereço à peça 42 - TV Floriano Peixoto nº 1195 -, com aviso de recebimento assinado por Luciana da Cunha Nunes (peça 53) . De fato, o número da casa na primeira comunicação - 195 - difere do número da segunda - 1195.
13.	 Esta Corte de Contas sempre se mostra zelosa em observar estritamente as regras que regulam as comunicações processuais, buscando localizar o responsável em diversos endereços, de modo a fazer assegurar o direito ao contraditório e à ampla defesa. Consoante jurisprudência do TCU, são válidas as comunicações processuais entregues, mediante carta registrada, no endereço correto do responsável, não havendo necessidade de que o recebimento seja feito por ele próprio. Entregando-se a correspondência no endereço correto do destinatário, presume-se o devido recebimento da citação. (Acórdão 1019/2008-TCU-Plenário; 1.526/2007-TCU-Plenário e 3.648/2013-TCU-Segunda Câmara) .
14.	 A alegação da nulidade da citação funda-se na necessidade do responsável de que sua notificação fosse recebida em seu endereço, de forma inequívoca. De fato, isso não se verificou no caso concreto.
15.	 Assim, tendo em vista que a citação foi direcionada a endereço diverso do constante de cadastro de órgão público -, acompanho a proposta da unidade técnica e do MPTCU pela nulidade da citação realizada mediante Ofício 8.482/2019-TCU/Seproc, e dos atos posteriores, inclusive do Acórdão 14046/2020-TCU-Primeira Câmara.
7.	Em razão dos argumentos transcritos no item anterior, o Tribunal assim se manifestou por meio do Acórdão 10251/2021-TCU-Primeira Câmara:
ACORDAM os ministros do Tribunal de Contas da União, reunidos em sessão da 1ª Câmara, diante das razões expostas pelo Relator, em:
 9.1. não conhecer do recurso de reconsideração interposto por Iracy de Freitas Nunes, por restar intempestivo e não apresentar fatos novos, nos termos do artigo 33 da Lei 8.443/92, c/c o artigo 285, caput e §2º, do RI/TCU;
9.2. considerar nula a citação empreendida mediante o Ofício 8482/2019-TCU/Seproc, e os atos posteriores, inclusive o Acórdão 14046/2020-TCU-Primeira Câmara, em razão de ter sido encaminhada para endereço inválido;
9.3. restituir os autos ao relator a quo para adoção das medidas que entender cabíveis.
9.4. enviar cópia deste Acórdão ao Ministério da Educação e ao recorrente, para ciência.
8.	Como é cediço, a ocorrência de vício processual insanável, ensejador de prejuízo à parte, é causa de nulidade absoluta da deliberação, a qual deve ser reconhecida de ofício (Acórdão 9463/2017-TCU-Segunda Câmara, dentre outros) . Ademais, a citação deve ser considerada nula, quando ofício de notificação processual não for entregue no endereço correto do responsável (Acórdão 1309/2018-TCU-Primeira Câmara) .
9.	Por fim, é imperioso destacar que a nulidade da citação não implica nulidade do despacho que ordenou sua realização, permanecendo válida, portanto, a causa de interrupção da prescrição (Acórdão 3477/2019-TCU-Segunda Câmara, dentre outros) .
10.	A par do relatado nos itens precedentes, proporemos ao Tribunal que declare nula a citação empreendida mediante o Ofício 8799/2019-TCU/Seproc, de 28/10/2019, e os atos processuais posteriores, inclusive o Acórdão 9149/2021-TCU-Primeira Câmara, em razão de ter sido encaminhada para endereço inválido.
11.	Em face do exposto, submetemos o presente processo à consideração, para posterior envio a Relator, via MP/TCU, com as seguintes propostas:
a) declarar a nulidade da citação empreendida mediante o Ofício 8799/2019-TCU/Seproc, de 28/10/2019, e os atos processuais posteriores, inclusive o Acórdão 9149/2021-TCU-Primeira Câmara, em razão de ter sido encaminhada para endereço inválido; e
b) restituir os autos à Secretaria de Gestão de Processos - Seproc/Secomp 2 para a emissão de novo expediente citatório; e
c) após o fim do ciclo de comunicação processual inerente à citação do Sr. Iracy de Freitas Nunes, remeter os autos à Secretaria de Tomada de Contas Especial - Secex-TCE/D1 para continuidade da instrução processual".
É o Relatório.

não há.

Procurador Marinus Eduardo De Vries Marsico.

TOMADA DE CONTAS ESPECIAL. FUNDAÇÃO NACIONAL DE DESENVOLVIMENTO DA EDUCAÇÃO. OMISSÃO NO DEVER DE PRESTAR CONTAS DO PROJOVEM URBANO 2013. CITAÇÃO E AUDIÊNCIA. REVELIA. APRESENTAÇÃO INTEMPESTIVA DAS CONTAS. SUFICIÊNCIA DAS CONTAS. ACÓRDÃO 9.149/2021-1ª CÂMARA. CONTAS IRREGULARES EM RAZÃO DA INTEMPESTIVIDADE. MULTA DO ART. 58 DA LEI ORGÂNICA. CONSTATADO ERRO NO ENDEREÇO NA CITAÇÃO. ANULAÇÃO DA CITAÇÃO POR ERRO INSANÁVEL. CONFIGURAÇÃO DE PRESTAÇÃO DE CONTAS ANTES DE CITAÇÃO VÁLIDA. CONTAS REGULARES COM RESSALVA. QUITAÇÃO.

TOMADA DE CONTAS ESPECIAL (TCE)

Secretaria de Controle Externo de Tomada de Contas Especial (SecexTCE).

Trata-se de Tomada de Contas Especial instaurada pelo Fundo Nacional de Desenvolvimento da Educação (FNDE) , em desfavor de Iracy de Freitas Nunes, Prefeito de Cametá/PA na gestão 2013-2016, em razão da omissão no dever de prestar contas dos recursos repassados ao Município à conta do Projovem Urbano, no exercício de 2013.
2.	Para a execução do programa o FNDE repassou à Prefeitura Municipal de Cametá/PA, em 8/7/2013, um total de R$ 88.738,65 (peça 3) , sem que o gestor prestasse as devidas contas, cujo prazo expirou em 2/12/2016.
3.	O responsável foi devidamente notificado na fase interna e, diante da não elisão da irregularidade e da não devolução dos recursos, instaurou-se esta tomada de contas especial.
4.	Após citação e audiência do ex-Prefeito por esta Corte de Contas, em 28/10/2019, por meio do Ofício 8799/2019-TCU/Seproc (peça 26) , com ciência em 2/12/2019 (peça 27) , sem que as alegações de defesa fossem apresentadas, foi encaminhado ao Tribunal ofício do órgão concedente (peça 28) , datado de 17/1/2020, informando a apresentação intempestiva à Autarquia de documentação a título de prestação de contas do Projovem Urbano/2013.
5.	Diligenciado (peça 35) , o FNDE enviou, por meio de ofício datado de 1/9/2020 (peça 41) , nota técnica com conclusão pela suficiência da documentação apresentada para fins de prestação de contas (peça 42) .
6.	Tendo em vista que a prestação de contas foi inserida no SiGPC em 17/12/2019 (peça 30) , posterior à realização da audiência do responsável pelo "não cumprimento do prazo para apresentação de prestação de contas pelo gestor dos recursos", e que não foi respondida, a unidade técnica propôs, com fundamento no art. 209, inciso I, §§ 3º e 4º, e art. 268, inciso I, do RI/TCU, julgar suas contas irregulares e a aplicar-lhe a multa prevista no art. 58 da Lei 8443/1992.
7.	Este relator anuiu à proposta de encaminhamento da unidade instrutiva, sendo prolatado o Acórdão 9149/2021-TCU-Primeira Câmara.
8.	Ocorre que, conforme registrado pela Seproc e pela SecexTCE às peças 65/66, o Sr. Iracy de Freitas Nunes, em outro processo (TC Processo 033.976/2019-8) , logrou êxito em recurso de reconsideração interposto contra o Acórdão 14046/2020-TCU-Primeira Câmara (da minha relatoria) , tendo o Tribunal, mediante Acórdão 10251/2021-TCU-Primeira Câmara (relator Ministro Vital do Rego) , considerado nula a citação e os atos posteriores, inclusive do Acórdão recorrido, em razão de ter sido encaminhada para endereço inválido, o qual coincide com aquele utilizado nos presentes autos.
9.	Assim justificou em seu voto o relator do mencionado recurso:
"13. O Ofício de citação 8.482/2019-TCU/Seproc (peça 30) foi entregue no endereço indicado no Termo de pesquisa de endereço à peça 29 - TV Floriano Peixoto nº 195 -, com aviso de recebimento assinado por Ivo da Cunha Nunes (peça 31) . Posteriormente, o Ofício 71248/2020-TCU/Seproc (peça 51) , para notificação da decisão recorrida, foi entregue no endereço indicado no novo Termo de pesquisa de endereço à peça 42 - TV Floriano Peixoto nº 1195 -, com aviso de recebimento assinado por Luciana da Cunha Nunes (peça 53) . De fato, o número da casa na primeira comunicação - 195 - difere do número da segunda - 1195.
 (...) 
15.	 A alegação da nulidade da citação funda-se na necessidade do responsável de que sua notificação fosse recebida em seu endereço, de forma inequívoca. De fato, isso não se verificou no caso concreto.
16. Assim, tendo em vista que a citação foi direcionada a endereço diverso do constante de cadastro de órgão público -, acompanho a proposta da unidade técnica e do MPTCU pela nulidade da citação realizada mediante Ofício 8.482/2019-TCU/Seproc, e dos atos posteriores, inclusive do Acórdão 14046/2020-TCU-Primeira Câmara".
10.	Diante dessa constatação, a Secex-TCE (peças 66/67) e o Ministério Público (peça 68) propõe seja declarada a nulidade da citação realizada nos presentes autos, bem como dos atos processuais posteriores, inclusive do Acórdão 9149/2021-TCU-Primeira Câmara, com a restituição do processo à unidade técnica para prosseguimento da instrução, com a expedição de nova citação/audiência, desta vez para o endereço correto do responsável.
11.	Em conformidade com o precedente acima indicado, proponho que este Tribunal declare, de ofício, a nulidade da citação/audiência realizada nos presentes autos mediante o Ofício 8799/2019-TCU/Seproc, tendo em vista que a notificação não foi encaminhada ao endereço correto, bem como a nulidade dos atos processuais posteriores, inclusive o Acórdão 9149/2021-TCU-Primeira Câmara. 
12.	Por outro lado, divirjo da proposta de retorno do processo à unidade técnica para expedição de nova citação/audiência e prosseguimento da instrução.
13.	Ocorre que o responsável, no presente processo, após a entidade concedente atestar a suficiência da prestação de contas, teve suas constas julgadas irregulares, com aplicação de multa do art. 58 da Lei 8.443/1992, em razão da intempestividade, considerando que as contas teriam sido prestados após a citação/audiência, conforme registro da unidade técnica (peça 46) ,
"37. Nesse contexto, considerando que a prestação de contas foi apresentada em 17/12/2019 (peça 30) , após a realização da audiência, em 2/12/2019 (peça 27) , e, em consonância com a jurisprudência vigente no TCU, tem-se que deverá ser aplicada multa ao responsável por restar caracterizada a omissão na apresentação da prestação de contas no prazo devido sem as devidas justificativas. Na sequência, será apresentada a fundamentação com base nas normas e jurisprudência do TCU para esse posicionamento".
14.	Sendo a data da audiência do responsável o marco que torna a omissão na prestação de contas passível de julgamento pela irregularidade (art. 209, § 4º, do RITCU) , e tendo, no caso em pauta, as contas sido consideradas suficientes pelo órgão concedente, e, ainda, inexistindo citação e audiência válidas, proponho, conforme jurisprudência, que as presentes contas sejam, desde logo, julgadas regulares com ressalva.
Ante o exposto, manifesto-me por que o Tribunal aprove o Acórdão que ora submeto à apreciação deste Colegiado.
TCU, Sala das Sessões, em 24 de maio de 2022.
AUGUSTO SHERMAN CAVALCANTI 
Relator